【裁判字號】    89,家抗,40
【裁判日期】    890607
【裁判案由】    指定遺產管理人
【裁判全文】
臺灣高等法院臺南分院民事裁定  八十九年度家抗字第四十號
      抗  告  人  財政部國有財產局台灣南區辦事處台南分處
      法定代理人  甲○○
右抗告人因相對人保證責任台南市第三信用合作社聲請選任陳秋宏遺產管理人事件，
對於中華民國八十八年十一月二十九日台灣台南地方法院所為裁定（八十八年度繼字
第六七八號），提起抗告，本院裁定如左：
      主      文
原裁定廢棄，應由台灣台南地方法院更為裁定。
      理      由
一、本件抗告意旨略以：原法院依相對人保證責任台南市第三信用合作社（下稱台南
    市三信合作社）因其債務人即抵押權設定人陳秋宏於民國八十七年十月二十四日
    死亡，而其全體繼承人拋棄繼承，以無人承認繼承而聲請選任抗告人為其遺產管
    理人。查被繼承人陳秋宏對相對人台南市三信合作社所負新台幣二百五十萬元債
    務，已提供坐落台南市○○區○○段三五之一三、三五之一四地號土地及門牌號
    碼台南市安平區○○○街四五０巷一號九樓之十五房屋一棟設定抵押，而其繼承
    人尚且拋棄繼承，足認被繼承人陳秋宏之遺債大於遺產；按司法院七十四年十月
    十五日（七四）院台廳一字第０五七八六號函示：「嗣後各地方法院受理有關無
    人承認繼承遺產管理事件時，‧‧‧因此類拋棄繼承事件，多屬遺債大於遺產，
    形同破產，儘量避免選任國有財產局為遺產管理人‧‧‧」，且債務人死亡，其
    繼承人拋棄繼承者，雖脫離債之關係，但對被繼承人之遺產狀況，知之最詳；又
    民法第一千一百七十六條之一規定，拋棄繼承者，就其管理之遺產，於其他繼承
    人或遺產管理人開始管理前，應繼續管理。是渠等繼承人對被繼承人陳秋宏生前
    之債權債務關係，顯較抗告人清楚，而抗告人僅係國有財產之管理機關，於被繼
    承人之遺債大於遺產之際，選任抗告人為遺產管理人，則抗告人恐力有未逮，應
    仍以被繼承人之繼承人為遺產管理人較適宜；為此，依法提起抗告，求為廢棄原
    裁定等語。
二、按繼承開始時，繼承人之有無不明，而無親屬會議或親屬會議未於民法第一千一
    百七十七條所定期限內選定遺產管理人者，利害關係人或檢察官，得聲請法院選
    任遺產管理人，民法第一千一百七十八條第二項前段定有明文；查相對人台南市
    三信合作社在原法院主張其債務人即被繼承人陳秋宏於八十七年十月二十四日死
    亡，而其第一－第四順位之繼承人均已拋棄繼承權，並無親屬會議，而以利害關
    係人身分，聲請為被繼承人選任遺產管理人，經原法院調取該法院八十七年度繼
    字第六九三號及八十八年度繼字第七號案卷查閱無訛後，依民法第一千一百七十
    八條第二項（前段）規定選任被繼承人陳秋宏之遺產管理人，固無不合；惟依民
    法第一千一百七十九條第一項規定，遺產管理人之職務如下：
    (一)編製遺產清冊。
    (二)為保存遺產之必要處置。
    (三)聲請法院依公示催告程序，限定一年以上之期間，公告被繼承人之債權人及受
      遺贈人，命其於該期間內報明債權，及為願受遺贈與否之聲明，被繼承人之債
      權人及受遺贈人為管理人所已知者，應分別通知之。
    (四)清償債權或交付遺贈物。
    (五)有繼承人承認繼承或遺產歸屬國庫時，為遺產之移交。
      查被繼承人陳秋宏之合法繼承人既已全部拋棄繼承權，客觀上足認其遺債大於
      遺產，自無從期待將來尚有遺產可歸屬國庫，則選任抗告人為其遺產管理人，
      徒然增加國有財產管理機關之負擔，已非適宜〔司法院七十四年十月十五日（
      ）院台廳一字第０五七八六號函同此趣旨〕；再者，相對人台南市三信用合
      作社為被繼承人陳秋宏之抵押債權人，有其在原法院提出之土地及建物登記謄
      本足憑（參見原法院卷第一六－二一頁），當已瞭然被繼承人陳秋宏之財產及
      負債狀況，故乃聲請原法院選任其為被繼承人陳秋宏之遺產管理人（參見原法
      院卷），自經充分之考量，旨在利於管理被繼承人陳秋宏之遺產，俾能早日受
      償，事實上亦無不能選任相對人台南市三信合作社為被繼承人陳秋宏之遺產管
      理人之理由；乃原法院並未斟酌相對人台南市三信合作社之聲請意旨，遽爾選
      任抗告人為被繼承人陳秋宏之遺產管理人，又未明不選任相對人台南市三信
      合作社為被繼承人陳秋宏之遺產管理人之充分理由，則其裁量權之行使自難認
      為允洽；抗告意旨執此指摘原裁定不當，而聲明廢棄，非無理由；應將原裁定
      廢棄，並由原法院再斟酌相對人台南市三信合作社聲請意旨，就近調查審認後
      ，選任被繼承人陳秋宏之適當遺產管理人。
三、據上論結，本件抗告為有理由，依非訟事件法第二十八條，民事訴訟法第四百九
    十二條第二項，裁定如主文。
中      華      民      國    八十九    年      六      月      七      日
                          臺灣高等法院臺南分院民事第四庭
~B1審判長法官  王  惠  一
~B2      法官  吳  上  康
~B3      法官  蘇  清  恭
右為正本係照原本作成。
如不服本裁定，應於收受裁定正本送達後十日內向本院提出再抗告狀（須附繕本一份
），並繳納再抗告裁判費新台幣四十五元。
中      華      民      國    八十九    年      六      月      七      日
~B法院書記官  李  淑  華


司法院資訊處製作；財團法人民間司法改革基金會備份。
